臺灣高等法院刑事判決　　　　　　　　　　　　　九十一年度上易字第一一八二號
　　上　訴　人
　　即　被　告　乙○○
　　選任辯護人　連復淇
右上訴人因詐欺案件，不服臺灣新竹地方法院九十年度易字第七五二號，中華民國九
十一年四月十二日第一審判決（起訴案號：臺灣新竹地方法院檢察署八十九年度偵字
第五○四二號）提起上訴，本院判決如左：
    主  文
原判決撤銷。
乙○○無罪。
    理  由
一、公訴意旨略以：被告乙○○為位於臺北縣新莊市○○路二四八之一號「廣北西實
    業股份有限公司」（以下簡稱臺灣廣北西公司）之負責人，生產塑膠電子產品，
    明知廣北西公司自民（下同）國八十六年三月間起，便已營運不良，資金短缺且
    週轉困難，竟意圖為自己不法所有，且基於概括之犯意，隱匿廣北西公司即將倒
    閉之事實，先於八十六年七月一日，邀集丙○○、沈乾龍、甲○○等人，在廣北
    西公司內召開募股說明會，誆稱：廣北西公司要拓展業務，已接獲多張訂單，每
    月營業額達新臺幣（下同）二千五百萬元，急需資金支應，入股每股股金五百萬
    元，十八個月後可以回本等語。使丙○○及沈乾龍陷於錯誤，各提出二百五十萬
    元，於同年七月十日，匯至廣北西公司，加入一股；另於同年八月間，乙○○再
    以公司週轉需要，向丙○○詐得二百萬元。嗣於同年十月間，乙○○匆忙結束營
    業，將相關資產轉移至中國大陸，至此丙○○等人始知受騙，立刻要求乙○○必
    須退還入股金，乙○○虛與委蛇，請其妻法桂芬簽發支票數紙交給予丙○○，以
    資搪塞，豈料除其中一紙面額五十萬元之支票一紙兌現外，其餘支票經提示均退
    票，被告乙○○亦拒不出面解決，案經丙○○訴請偵辦。因認被告乙○○涉有刑
    法第三百三十九條第一項之詐欺罪嫌云云。
二、公訴人認被告涉有刑法第三百三十九條第一項之詐欺罪嫌，無非以：右開犯罪事
    實，業據告訴人丙○○指述歷歷，並有廣北西塑膠公司招募股東說明會說明書、
    招募股東會參加人員位置圖、台灣中小企業銀行電匯申請書、法桂芬支票及退票
    理由單附卷可憑。證人沈乾龍、甲○○於台灣新竹地方法院檢察署偵查中均陳稱
    ：二百五十萬元是入股金等語，復有甲○○要求沈乾龍及丙○○匯入投資股金之
    傳真文在卷可考。可見告訴人所投入之資金屬加入成為廣北西公司股東之入股金
    。廣北西公司於八十六年三月間，已週轉不良而向丙○○借款二百萬元，有台北
    區中小企業銀行匯款回條聯存卷可參；又廣北西公司於八十六年五月間向天行自
    動化機械有限公司購置塑膠成型機具，亦無法如期清償貨款，有買賣合約書及廣
    北西公司支票及退票理由單在卷足稽。由是足認，被告所經營之廣北西公司於八
    十六年七月間根本週轉不靈，行將倒閉，無擴大營業之事實。自八十六年七月間
    至十月間，位於台灣之廣北西公司並無任何訂單，被告卻隱瞞此項資訊，招來告
    訴人入股；被告於偵查中復坦承部分入股金拿去購買二部高級房車；入股後不到
    三個月，廣北西公司就解散。統觀前情，被告具有詐欺犯意實甚明確，為其主要
    之論據。惟訊之被告乙○○則堅決否認有何詐欺犯行，辯稱：入股金丙○○與沈
    乾龍各出資二百五十萬元部分，是臺灣廣北西公司要投資臺灣後再轉投資大陸，
    丙○○借款二百萬元之部分，雖然係借予公司週轉，惟伊未經手，前揭入股金及
    借款均用於臺灣及大陸廣北西公司之營運，伊沒有詐欺的意思等語。
三、惟按犯罪事實應依證據認定之，無證據不得推定其犯罪事實，刑事訴訟法第一百
    五十四條定有明文。又，刑法第三百三十九條第一項詐欺罪之成立，以意圖為自
    己或第三人不法所有，以詐術使人將本人或第三人之物交付為構成要件。所謂以
    詐術使人交付，必須被詐欺人因其詐術而陷於錯誤，若其所用方法，不能認為詐
    術，亦不致使人陷於錯誤，即不構成該罪，最高法院四十六年臺上字第二六０號
    著有判例。經查：
  (一)關於二百萬元借款部分，告訴人丙○○於檢察官偵查中供陳：當初並無借據，也
    未說何時還，當初是王（建昇）來的，王某說尚某公司需錢週轉，也未說何時還
    云云（見偵查卷第十二頁背面）。在原法院調查中又證稱：（問：除八十六年七
    月的入股金外，是否另有借二百萬元給公司？），是，因為五百萬元已賠下去了
    ，再借二百萬元給公司，沒有借據，只有我的匯款證明，是希望可以把公司救起
    來等語（見原審卷第一０九頁）。依告訴人之前揭指述，得徵其係經案外人甲○○之請求，方借款二百萬元予臺灣廣北西公司；借款之時已明知臺灣廣北西公司
    營運不良，僅係為挽救危局方借予款項；基此，自難認被告對於借款二百萬元部
    分有施用如何之詐術，並使告訴人陷於錯誤而給付之情事。
  (二)次查，對外募集資金本有一定之困難程度，經營事業亦有相當之風險；且自民國
    八十年代起，塑膠射出已成夕陽工業，復因企業轉型不易，小資本之公司之營運
    更形艱難，多有轉進大陸，以求暫時利用廉價之工資，展延企業之壽命，此為週
    知之事實。再查，被告曾於八十六年七月一日，邀集丙○○、沈乾龍、甲○○等
    人，在廣北西公司內召開募股說明會；且丙○○、沈乾龍八十七年七月加入臺灣
    廣北西公司後，至同年十月尚間被告即請求要將資金轉入大陸廣北西公司等情，
    固據告訴人丙○○指述甚詳（偵查卷第二十一頁背面、第二十二頁）。然在該募
    股說明會中，被告只是說那些客戶開發成功，即可在十八月還本；所謂「每個月
    可賺二千五百萬元」係指若達得到一定得業績的話；且被告並未說「已接到國內
    外許多訂單」之言詞；嗣後廣北西公司因為尚無法募集足夠股金，只有丙○○、
    沈乾龍二人入股；雖有一直在尋覓其他股東，但一直無人加入，又因資金週轉困
    難，所以未辦理丙○○、沈乾龍之入股事宜等情，已據證人甲○○在檢察官偵查
    中具結供證在卷（見偵查卷第四十六頁、第四十七頁）。被告在盡力召募股東之
    餘，既未能籌得相當之資金以因應臺灣廣北西公司之營運，顧及時局之艱困，請
    求告訴人丙○○、沈乾龍將資金轉投資大陸廣北西公司，自難認與常理有何違背
    之處，而推定募股行為係屬詐術之施用。又查，告訴人丙○○與沈乾龍係以吉祥
    林企業有限公司名義撥款五百萬元，加入臺灣廣北西公司之事實，另據證人沈乾
    龍陳明在卷（見偵查卷第二十頁背面）。而被告以臺灣廣北西公司名義向丙○○
    、沈乾龍募得入股後，雖未辦理股東登記，但已於八十六年十月間提供公司所有
    之生產機具，為債權人之代表吉祥林企業有限公司設定七百萬元之動產抵押以為
    債權擔保，嗣於臺灣廣北西公司結束營運將抵押機器處分後，復委託詠立法律事
    務所處理欠款及員工薪資，並清償丙○○、沈乾龍二人共二百五十萬元之股金，
    不足部分另與告訴人成立協議同意分期償還，現仍在清償之中等情，為告訴人所
    不否認（見本院九十一年五月三十一日訊問筆錄），並有動產抵押登記證明書、
    動產抵押契約書、收據、清償證明書等附在本院卷為證；復據證人甲○○證稱：
    臺灣廣北西公司結束時，有拍賣機器二百五十萬元，匯入沈某帳戶內，後來大家
    商量結果，沈某又把二百五十萬元加入大陸廣北西公司資本云云（見偵查卷第四
 十七頁）。證人即公訴意旨所指本案被害人之一沈乾龍亦在檢察官偵查中供證：
    （問：公司後來結束營業，你有拿到二百五十萬元，後來又再拿去加入大陸廣北
    西公司？），是的，該二百五十萬元是尚某要還我和陳某二人，後來我們相談結
    果，又把該二百五十萬元加入大陸廣北西公司云云（見偵查卷第四十七頁背面）
    。參以，被告在本案募集股金之後，於八十七年二月間向告訴人丙○○另洽借之
    乙筆四百萬元，事後被告均已清償等情，已據告訴人陳明甚詳（見偵查卷第二十
    一頁），得見被告無私自捲款前赴大陸之心，自難認本案被告向丙○○、沈乾龍
    募股時有何不法所有之意圖。
  (三)至於，廣北西公司經營不善結束營業，由被告承攬公司所有負債，請其妻法桂芬
    簽發支票數紙交付予告訴人丙○○抵償入股金，其後支票多有不能按時兌現情事
    ，僅係債務不履行之民事問題，應循民事訴訟途逕以為解決，尚難以被告事後不
    能履行清償債務承諾之單純事實，即推定被告於募股之初已有不法所有之意圖。
  (四)證人甲○○於檢察官偵查中雖另曾證稱：二台富豪車，在沈、陳二人尚未匯款時
    即已訂了，該二車並用告訴人股金付款云云（見原審卷第四十八頁）；然此部分
    並未據檢察官一併提起公訴。況且，臺灣廣北西公司於八十七年七月四日、七月
    十六日分別購買並領得Ｋ七－八九四五號、Ｐ六－一九九八號富豪轎車，分別係
    以分期二十四期、三十期之方式付款，每期繳款金額僅為六萬二千五百元、四萬
    零八百六十三元，有廣北西公司與華煒股份有限公司訂定之轎車訂購契約書二紙
    在卷可證（見本院卷）。以該車每月分期付款之應繳金額觀之，顯然無庸以被害
    人所交高達五百萬元之入股金支付；被告所辯：其係將原有賓士車出售後，用以
    分期付款購買兩輛富豪車云云，應屬可信。證人甲○○於檢察官偵查中所為之前
    揭供詞，核與實情不符，自不足執以為被告涉有詐欺犯行之論據。
四、此外，又查無其他積極證據足任被告有公訴意旨所指之詐欺取財犯行，被告之犯
    罪尚屬不能證明。原審未及詳查，遽予論罪科刑，自有未當。被告之上訴意旨執
    以指摘原判決不當，為有理由，應由本院將原判決撤銷，改為被告無罪之諭知。
據上論斷，應依刑事訴訟法第三百六十九條第一項前段、第三百六十四條、第三百零
一條第一項，判決如主文。
本案經檢察官田炳麟到庭執行職務。
中      華      民      國    九十一    年      九      月     十九 日
                              臺灣高等法院刑事第十二庭
                                  審判長法  官   劉  景  星
                                        法  官   陳  志  洋
                                        法  官   陳  博  志
右正本證明與原本無異。
不得上訴。
                                        書記官   陳  嘉  文
中      華      民      國     九十一   年    九        月     二十三   日
